臺灣嘉義地方法院刑事判決             100年度簡上字第61號
上  訴  人
即  被  告  賴佳伶
上列上訴人因詐欺案件，不服本院嘉義簡易庭100年度嘉簡字第
381號中華民國100年3月4日第一審判決（聲請簡易判決處刑案號
：臺灣嘉義地方法院檢察署100年度偵字第918號），提起上訴，
本院合議庭為第二審判決如下：
    主  文
原判決撤銷。
賴佳伶幫助犯詐欺取財罪，處拘役拾日，如易科罰金，以新臺幣
壹仟元折算壹日。緩刑貳年。
    犯 罪 事 實
一、賴佳伶預見將銀行提款卡、密碼等帳戶資料交予陌生人使用
    ，可能遭利用於實施詐欺取財等財產犯罪，竟仍基於幫助詐
    欺取財之不確定犯意，於民國99年11月28日下午2時許，在
    嘉義市○○○路之統一超商，將其所申辦之華南商業銀行嘉
    義分行帳號為000-000000000000號（聲請簡易判決處刑書誤
    載為000-000000000000號，應予更正）帳戶之提款卡、密碼
    （聲請簡易判決處刑書贅載存摺及存摺封面影本，應予更正
    ），以宅急便方式寄至南投縣草屯鎮○○路○段750之1號，
    交予其不知真實姓名年籍之不詳人士（與下述詐欺集團成員
    均無證據證明為未滿18歲之少年或兒童）。嗣後前開帳戶為
    詐欺集團使用，並由該集團不詳姓名之成員於99年12月3日
    上午11時30分許，撥打電話向魏君哲佯稱係魏君哲之朋友急
    需用錢，使魏君哲陷於錯誤，於同日中午12時47分許，匯款
    新臺幣（下同）3萬元至上開帳戶內，旋遭詐欺集團成員提
    領。嗣因魏君哲發現受騙，報警處理而循線查獲上情。
二、案經魏君哲訴請嘉義縣警察局水上分局報告臺灣嘉義地方法
    院檢察署檢察官偵查聲請簡易判決處刑。
    理  由
一、按被告以外之人於審判外之陳述，經當事人於審判程序同意
    作為證據，法院審酌該言詞陳述或書面陳述作成時之情況，
    認為適當者，亦得為證據。當事人、代理人或辯護人於法院
    調查證據時，知有第159條第1項不得為證據之情形，而未於
    言詞辯論終結前聲明異議，視為有前項之同意，刑事訴訟法
    第159條之5定有明文。查本件下列認定事實所援引具傳聞性
    質之言詞或書面證據，關於證據能力，提示當事人均對之表
    示無意見，亦未於本案言詞辯論終結前聲明異議，而本院審
    酌該等審判外陳述作成當時之過程、內容、功能等情況綜合
    判斷，認具備合法可信之適當性保障而具證據能力，得採為
    認定事實之基礎，合先敘明。
二、訊據被告賴佳伶固坦承有申辦上開銀行帳戶，並於99年11月
    28日下午2時許，將上開銀行帳戶之提款卡、密碼等相關領
    款資料寄交予他人之事實，惟矢口否認有何幫助詐欺取財犯
    行，辯稱：伊係為應徵工作，而將上開銀行帳戶之提款卡、
    密碼等資料寄予新成有限公司（以下簡稱新成公司）供薪資
    轉帳之用云云。經查：
（一）上開銀行帳戶為被告所申設，並於99年11月28日，將上開
      帳戶之帳戶提款卡、密碼寄交予真實姓名年籍不詳之人，
      嗣該帳戶遭詐欺集團成員使用於詐騙告訴人魏君哲等情，
      業據被告坦承不諱。而告訴人於上開時間遭詐騙，因而陷
      於錯誤將3萬元匯入被告上開銀行帳戶等情，亦據告訴人
      於警詢時指述綦詳（見警卷第7頁至第7之1頁）。此外，
      復有內政部警政署反詐騙諮詢專線紀錄表、金融機構聯協
      助受詐騙民眾通知疑似警示帳戶通報單、臺北市政府警察
      局松山分局民有派出所受理詐騙帳戶通報警示簡便格式表
      、受理各類案件紀錄表、受理刑事案件報案三聯單、告訴
      人提出之自動櫃員機交易明細表、華南商業銀行嘉義分行
      99年12月20日（九十九）華嘉存字第990400號函暨所附之
      開戶資料、存摺存款往來明細等附卷可資佐證（見警卷第
      8頁至第11頁、第14頁至第17頁、第20頁至第24頁）。堪
      認被告將上開帳戶之提款卡、密碼寄交與陌生人士後，確
      實遭詐欺集團作為實施本案詐欺取財犯行之用。
（二）被告關於為何寄交提款卡、密碼與陌生人士，於警詢時先
      係辯稱：伊應徵工作時，對方說為了要「與運動彩券客戶
      對帳需要」，要求伊將提款卡、密碼給對方，伊便寄交予
      對方（見警卷第3頁），後又稱：伊寄交提款卡、密碼，
      係為「供運動彩券客戶下注匯款使用」（見警卷第5頁）
      ；於偵訊時改稱：對方要伊寄交提款卡、密碼，係表示「
      要確認伊信用是否正常」（見偵卷第8頁）；於本院訊問
      時又改稱：對方要伊寄交提款卡、密碼，係為作「薪資轉
      帳使用」（見本院簡上卷第20頁），前後供述不一，所述
      是否屬實，已堪質疑。另被告就於99年11月22日自上開帳
      戶內提領20元，是否與寄交提款卡、密碼有關一節，辯稱
      ：與寄交提款卡、密碼無關，因當時尚未向該公司應徵云
      云（見本院簡上卷第55頁），核與本院調取被告所使用行
      動電話門號之通聯紀錄（見外放資料袋），顯示被告早於
      99年11月16日，即與其所稱對方使用之0000000000號行動
      電話門號有通話紀錄之情不符，是被告此部分所述顯非屬
      實。被告又辯稱：伊於寄交提款卡、密碼後，復有多次撥
      打對方電話，以追蹤應徵狀況云云，核與上開通聯紀錄所
      顯示，被告於99年11月28日寄交提款卡、密碼之後，即無
      再與其所稱對方使用之0000000000號行動電話門號有任何
      通話紀錄之情，亦不相符。顯見被告關於本案諸多重要情
      節，供述或前後齟齬，或不符實情，應未吐露實情，其所
      辯各節自難全然逕採。
（三）按於金融機構開設帳戶，請領存摺及提款卡，係針對個人
      身分之社會信用而予以資金流通，具有強烈之屬人性格，
      而金融帳戶作為個人理財之工具，申請開設並無任何特殊
      之限制，一般民眾皆得以存入最低開戶金額之方式申請取
      得，且同一人均得在不同之金融機構申請數個存款帳戶使
      用，此乃眾所週知之事實。故一旦有人刻意收集他人帳戶
      使用，依一般常識，極易判斷係隱身幕後之人基於使用他
      人帳戶，規避存提款不易遭偵查機關循線追查之考慮而為
      ，自可產生與不法犯罪目的相關之合理懷疑。且日常生活
      中，不法之徒利用人頭帳戶進行之不法行為，最常見者不
      外詐騙他人錢財，此經傳播媒體多所報導，政府機關亦廣
      為宣導，一般稍具知識之人，對此情形絕難諉以不知。而
      提款卡、密碼均係與個人隱私有密切關係之重要物件，一
      般人若非基於特殊目的或情誼，斷無任意交由他人保管或
      使用之理。被告係智慮正常之成年人，尚非毫無社會經驗
      ，其對將己有之提款卡、密碼交付他人，極可能遭詐欺者
      用作詐取財物之工具，衡情應有所預見。
（四）被告亦供稱：伊於當時向5家以上商家應徵工作，若是伊
      所知如清心冷飲店或嘉義市○○路服飾店之類的商家，就
      不用查詢或前往觀察實際經營狀況看是否是騙人，其他所
      應徵在嘉義縣市的商家，伊就會先騎車過去看看經營狀況
      ，看是否確有該商家，有無實際在經營。但伊不知道，也
      未聽過新成公司，祇有在求才令上看過該則求才廣告而已
      ，沒有其他關於新成公司之資料，也未對新成公司作任何
      查證或打聽。伊當時所應徵像專櫃之類的商家，也有提到
      用薪資轉帳之方式領薪，不過僅指定幾家銀行進行薪資轉
      帳，向伊表示若有錄取必須申辦該銀行之帳戶，如果已有
      該銀行之帳戶即不須再申辦，並不會要求提供伊所有之銀
      行帳戶資料。而新成公司向伊表示已錄取，要伊準備一些
      個人證件及資料，伊問為何要準備這些證件資料，對方表
      示要薪資轉帳用，要伊寄送過去，伊問為何要用寄的，對
      方表示要薪資轉帳用云云（見本院簡上卷第20頁至第24頁
      ）。顯見被告並不知悉、了解其所稱之新成公司是否確實
      存在，亦未試圖對新成公司作任何查證，且明知新成公司
      要求提供提款卡、密碼，以辦理薪資轉帳，顯然有違常情
      。再據被告供承：伊當時有懷疑對方是不是真的公司，怕
      對方要騙伊帳戶作不法使用等語（見本院簡上卷第24頁）
      ，顯見被告對將銀行提款卡、密碼等帳戶資料交予陌生人
      使用，可能遭利用於實施詐欺取財等財產犯罪之情有所預
      見甚明。
（五）況一般提領帳戶存款，均以千元，至少百元為單位，然如
      上述，被告寄交提款卡、密碼與不詳人士前，竟自上開帳
      戶提領20元，已有違常理。且上開帳戶於該次提領20元後
      ，帳戶內僅餘存款1元之情，有上述存摺存款往來明細可
      證（見警卷第17頁）。而被告自承平時並未使用上開帳戶
      （見警卷第3頁），卻大費周章持存摺、印章，前往銀行
      櫃檯提領20元（見本院簡上卷第55頁），使帳戶內存款僅
      餘1元後，始將提款卡、密碼寄交予不詳人士，其心態自
      有可議。倘確如被告所辯係為供薪資轉帳之用，則薪資轉
      帳係將薪資轉入該帳戶內，並非將帳戶內存款轉出、提領
      出，僅須告知帳號即可，何須寄交提款卡，遑論密碼，又
      何須如此大費周章提領區區20元，使帳戶內存款僅餘1元
      後，始將提款卡、密碼寄交予不詳人士，益證其確有寄交
      提款卡、密碼，將遭不法使用之預見。再參以，被告供稱
      ：當時對方要伊寄交提款卡、密碼，伊認為反正帳戶內沒
      有存款，就寄給對方等語（見偵卷第8頁），顯見被告係
      因已將該帳戶內存款領出僅餘1元，始不顧傳播媒體多所
      報導、政府機關廣為宣導，不法之徒利用人頭帳戶進行之
      不法行為，以及其對新成公司全然不了解，新成公司要求
      提供提款卡、密碼顯然有違常理等等其所質疑之處，猶將
      提款卡、密碼寄交陌生之人。益證其不僅有寄交提款卡、
      密碼，將遭不法使用之預見，更有反正帳戶內僅餘1元，
      縱遭不法使用，對其本身亦無多大損失，而寄交提款卡、
      密碼，容認犯罪事實發生之未必故意，至為灼然。
（六）至被告之男友戴議宗雖與被告在同期間，同據求才令上之
      徵才廣告撥打電話應徵，亦因寄交銀行帳戶提款相關資料
      與對方，致詐欺集團利用戴議宗帳戶詐騙他人，經追訴幫
      助詐欺取財罪嫌，後由臺灣高等法院臺南分院100年度上
      易字第352號判決無罪確定。然據證人戴議宗於本院證述
      ：伊並不知悉被告求職之經過，亦不知道被告與對方如何
      交談，祇知被告係看求才令找工作；伊知道被告有寄交帳
      戶資料，但係過了約一星期後才知道；被告亦不知伊據該
      求才令去電求職，被告係後來才知道等語（見本院簡上卷
      第85頁至第86頁）。顯見被告之男友戴議宗雖與被告在同
      期間，同據求才令上之徵才廣告撥打電話應徵，惟渠等在
      去電應徵，甚至寄交帳戶資料之際，彼此並未討論、亦不
      知悉對方求職狀況，渠等係分別求職，求職之行為各自獨
      立，並無互相影響之關係，渠等情況自有不同，尚難遽因
      該確定判決以無充分證據認戴議宗對於他人將持其所交付
      之帳戶作為實行詐欺取財犯行有所預見，或有容任他人為
      不法使用之主觀犯意，而判決戴議宗無罪，即認求職情況
      與戴議宗顯然相互獨立可分之被告亦無此預見及不確定主
      觀犯意甚明。
（七）況上開確定判決係依戴議宗（1）主動告知警方查閱所寄
      交之帳戶是否遭盜用，（2）無社會謀職經驗，（3）於交
      付帳戶資料後，仍有與對方電話聯絡之紀錄等為由，認戴
      議宗否認有何幫助詐欺取財犯行之辯解，難認有何不可採
      信之處，而判決戴議宗無罪。惟本件（1）被告犯行係經
      警據報後偵查而發覺，並非如戴議宗係主動告知警方；（
      2）據被告自承及證人戴議宗證述，被告前有在冷飲店、
      服飾店、百貨公司專櫃等工作之經驗（見本院卷第22頁、
      第84頁、第87頁），且於寄交提款卡、密碼之際，係先後
      向5家以上商家應徵工作，顯見被告有不少謀職之經驗，
      其更已警覺對方要求提供提款卡、密碼以辦理薪資轉帳有
      違常理，是被告顯非上開確定判決所認如戴議宗般無社會
      謀職經驗之類者；（3）再被告於交付帳戶資料後，並無
      再與對方電話聯絡之紀錄，已如前述，足見被告求職、寄
      交帳戶資料之情況，與上開確定判決所認戴議宗之情況顯
      然不同，兩件雖係於接近之時地發生，然分屬不同個案，
      自不得比附援引，附此敘明。
（八）綜上所述，本件事證已臻明確，被告犯行堪以認定，應予
      依法論科。
三、被告基於幫助他人犯罪之不確定故意，將所申設之銀行帳戶
    領款所需之相關物品、資料交付他人，供他人作為詐騙之用
    ，並未參與詐欺犯行構成要件之實施。是核被告所為，係犯
    刑法第30條第1項前段、第339條第1項之幫助詐欺取財罪，
    茲依刑法第30條第2項之規定，按正犯之刑減輕之。原審據
    以論罪科刑，固非無見，惟查被告業於原審判決後與告訴人
    達成民事和解，賠償告訴人部分損害，有本院調解筆錄、匯
    款單影本各1份附卷可查（見本院簡上卷第34頁至第35頁）
    ，告訴人並表示已如數收取和解款項，建請對被告從輕處置
    （見本院簡上卷第37頁），就此原判決未及審酌，尚有未合
    。被告上訴否認犯行，固無理由，惟原判決既有上述可議之
    處，自應由本院將原判決予以撤銷改判。爰審酌被告國中畢
    業之智識程度、無業、無不良前科素行（有臺灣高等法院被
    告前案紀錄表可按），竟將帳戶提款卡及密碼交付與真實姓
    名、年籍不詳之人，供不法之徒詐欺他人財物，幫助詐欺者
    得以隱匿其真實身分，減少遭查獲之風險，助長詐欺風氣，
    且使警察機關難以追查真正幕後詐欺正犯，使告訴人損失財
    物3萬元，已與告訴人和解賠償其部分損失及檢察官建議從
    輕量刑等一切情狀，量處如主文第2項所示之刑，併諭知易
    科罰金之折算標準。
四、查被告如任何前科紀錄，未曾因故意犯罪受有期徒刑以上刑
    之宣告，此有臺灣高等法院被告前案紀錄表1份存卷可考，
    其因一時失慮，偶罹刑典，且犯後已與告訴人達成民事損害
    賠償和解，告訴人並建請對被告從輕處置，被告經此偵查、
    審判之教訓，自當知所警惕，信無再犯之虞，本院認所宣告
    之刑以暫不執行為適當，依刑法第74條第1項第1款規定併予
    宣告緩刑2年。
據上論斷，應依刑事訴訟法第455條之1第1項、第3項、第369條
第1項前段、第364條、第299條第1項前段，刑法第339條第1項、
第30條第1項前段、第2項、第41條第1項前段、第74條第1項第1
款，刑法施行法第1條之1第1項、第2項前段，判決如主文。
本案經檢察官陳志川到庭執行職務。
中    華    民    國   100    年    11    月    16    日
                  刑事第四庭  審判長法  官  蔡憲德
                                    法  官  胡修辰
                                    法  官  吳育霖
上列正本證明與原本無異。
本件不得上訴。
中    華    民    國   100    年    11    月    16    日
                                    書記官  陳俊男
論罪之法條全文：
刑法第339條（普通詐欺罪）
意圖為自己或第三人不法之所有，以詐術使人將本人或第三人之
物交付者，處5年以下有期徒刑、拘役或科或併科1,000元以下罰
金。
以前項方法得財產上不法之利益或使第三人得之者，亦同。
前2項之未遂犯罰之。